【裁判字號】    90,上易,229
【裁判日期】    900322
【裁判案由】    竊佔
【裁判全文】
臺灣高等法院刑事判決                              九十年度上易字第二二九號
    上  訴  人
    即  被  告  丙○○
    選任辯護人  蘇漢祥
右上訴人因竊占案件，不服臺灣基隆地方法院八十九年度易字第四六四號，中華民國
八十九年十一月十四日第一審判決（起訴案號：臺灣基隆地方法院檢察署八十九年度
偵字第二一四六號）提起上訴，本院判決如左：
    主  文
原判決撤銷。
丙○○共同意圖為自己不法之利益，而竊佔他人之不動產，處有期徒刑參月，如易科
罰金以參佰元折算壹日。
    事  實
一、丙○○係鴻禧海鮮餐廳（址設基隆市○○○路五十二號一樓）現場負責人，乙○○（成年人，未據起訴）為實際負責人（基隆市稅捐稽徵處設籍課稅登記為負責
    人），渠等為經營上開餐廳乃將藍天麗地公寓大廈內之基隆市○○○路五十二號
    、五十四號、六十之二號、六十之一號、六十號一樓五戶打通，明知坐落基隆市
    安樂區○○○段內寮小段二一七地號土地上之基隆市○○○路六十之二號、六十
 之一號、六十號前廊走道、屋後防火巷屬藍天麗地公寓大廈全體住戶所共有，竟
    意圖為自己不法之利益，並基於共同之犯意，在未徵得藍天麗地公寓大廈其他住
    戶全體之同意，即於於八十九年一月間，推由乙○○在六十之二、六十之一、六
    十號前廊走道承作裝設天花板、玻璃隔音門、鐵捲門機械箱，及於走道右側出口
    加裝鐵門二扇，供作鴻禧海鮮餐廳之營業場所，復在屋後防火巷加蓋建物，供作
    餐廳之廚房、冷凍庫、廁所，使藍天麗地公寓大廈其他住戶無法用益該前廊走道
    及屋後防火巷，而竊佔藍天麗地公寓大廈住戶所有權人共有之如附圖編號Ａ、Ｃ
    所示面積共二二四平方公尺之土地。
二、案經藍天麗地公寓大廈管理委員會（下簡稱藍天麗地管委會）告發由臺灣基隆地
    方法院檢察署檢察官偵查起訴。
    理  由
一、上訴人即被告丙○○矢口否認有何竊佔犯行，辯稱：鴻禧海鮮餐廳負責人係乙○○，伊僅受僱負責現場管理，經藍天麗地管委會同意後，在乙○○之指示下始使
    用藍天麗地公寓大廈全體住戶共有之走道、防火巷及屋側圍牆邊空地云云。
二、經查：
（一）鴻禧海鮮餐廳在基隆市稅捐稽徵處申請設籍課稅所登記之負責人為乙○○，此
      有該稅捐處八九年八月十六日（八九）基稅工字第二三七二三號函可證（見本
      院卷第九二頁），被告丙○○於偵查中坦承伊自八十九年元月底起開始經營上
      開餐廳（見偵查卷第二七頁反面），甚而於另案違反建築法案件檢察官詢以是
      否負責人時，亦直承不諱（見原審卷第四九頁所附臺灣基隆地方法院檢察署八
      十九年度偵字第二一○五號案件訊問筆錄）。又被告於八十九年一月一日以住
      戶身分出席藍天麗地管委會會議時表示：「‧‧‧我願望以後我的營業不打擾
      住戶之起居生活。我原本經營防火板材料商，當初購買意願是要當儲倉使用，
      後來察覺商業區當儲倉使用太可惜，所以與股東研議後，店鋪部分改營業海產
      餐飲業，‧‧‧於營業中為了不打擾住戶之安寧，各室內特裝潢隔音設備，店
      鋪中廓以１０ｍｍ安全玻璃隔離消音，並做安全道門。進入地下室左側地面整
      作排水系統，地面以水泥墊高，以保持室內乾燥，並增設採光罩。‧‧」有藍
      天麗地管委會第四屆第十四次會議記錄可佐（見偵查卷第四四頁），依上開會
      議記錄所示，被告顯非以餐廳受僱員工之身分與會說明。再者，被告為經營上
      開餐廳，於八十九年一月二十七日以「鴻禧海鮮餐廳丙○○、乙○○」名義與
      案外人甲○○簽訂如後附圖所示Ｂ部分四八四之八地號等九筆土地作為停車場
      使用，此經證人甲○○證實，並有土地使用契約書足佐（見本院卷第三五頁、
      七○頁）。依此，則被告丙○○係鴻禧海鮮餐廳現場負責人，乙○○為設籍課
      稅登記之實際負責人，即上開餐廳係由兩人共同經營者，殆可確定。彼二人在
      原審及本院就此相互推諉，各指對方為負責人之說詞，均非可信。
（二）坐落基隆市安樂區○○○段內寮小段二一七地號土地，係藍天麗地公寓大廈住
      戶所分別共有（包括乙○○），有土地登記簿謄本為憑（見原審卷第三九至四
      一頁），上開餐廳在該地號計占用如附圖編號Ａ、Ｃ所示位置、面積，作為廚
      房、冷凍庫、廁所（編號Ａ部分），中庭空間（編號Ｃ部分）使用，業經臺灣
      基隆地方法院檢察署檢察官會同基隆市安樂地政事務所測量人員到場勘測明確
      ，有勘驗筆錄、現場照片及製有如附圖所示之基隆市安樂地政事務所土地複丈
      成果圖可參（見偵查卷第三四至四○頁、原審卷第一四、一五頁）。乙○○就
      附圖所示之搭建建物，直言工程係其承作，被告主張加蓋等語（見本院卷第六
      九頁、七○頁），被告在檢察官偵查初訊時亦不否認有加蓋違建之情形，僅以
      有經藍天麗地公寓大廈管委會主任委員之同意置辯而已（見偵查卷第二七頁反
      面、二八頁正反面），惟此為告發人藍天麗地管委會於偵查中否認曾同意被告
      使用共用部分，且該管委會主任委員於八十九年一月一日會議中針對被告之說
      明已表示：「後巷裝置採光罩，是否涉及違建或將來住戶反彈，我們再研商。
      該地原本是社區死角髒亂，污泥很難處理，如經黃先生整頓後，也有好的一面
      ，但希望在安全合法且不妨礙住戶安寧之情況下，本會樂觀其成，但如有危害
      社區住戶安全及非法事項，本會亦將提出檢舉」，足見該管委會並未同意被告
      使用，復於八十九年一月二十二日向基隆市政府檢舉違建，有基隆市政府政風
      室八十九年二月十一日（八九）基府政二字第二五三號函可憑，被告亦未提出
      徵得藍天麗地公寓大廈其他住戶同意之證明，則被告與乙○○以餐廳經營者擅
      自占用他人土地之事實，至臻明確。
（三）按公寓大廈連通數個專有部分之走廊，及其通往室外之通路，社區○○巷道、
      防火巷弄為共用部分，不得獨立使用供做專有部分，並不得為約定專用部分；
      住戶不得於防火巷弄、共同走廊等處所堆置雜物、設置柵欄、門扇或營業使用
      ，公寓大廈管理條例第七條第二款、第十六條第二項分別定有明文，足見公寓
      大廈內之公有走廊、通往室外之通路及防火巷弄，係屬全體住戶共用之部分，
      任何住戶均無單獨使用權。被告將連通基隆市○○○路六十之二、六十之一、
      六十號之前廊走道裝設天花板、玻璃隔音門、鐵捲門機械箱，及於走道右側出
      口加裝鐵門二扇，供作鴻禧海鮮餐廳之營業場所，復在屋後防火巷加蓋建物，
      供作餐廳之廚房、冷凍庫、廁所，顯有排除藍天麗地公寓大廈其他共有人就走
      廊通路及防火巷為用益之不法意圖甚明。
  綜上所述，被告上開辯解，不足採信。事證明確，被告犯行洵堪認定。
三、核被告丙○○所為，係犯刑法第三百二十條第二項之竊佔罪，應依同條第一項規
    定處斷。其與乙○○間互有犯意聯絡及行為分擔，皆為共同正犯。原審據以論科
    ，固非無見。然查，原判決未及適用修正後刑法第四十一條第一項規定，就所處
    之刑諭知易科罰金之折算標準，亦疏未論列被告與乙○○成立共同正犯，已有未
    洽，就附圖編號Ｂ占用甲○○土地部分亦併予論罪，同有不合（詳後述）。被告
    上訴猶執己見，否認犯罪，雖非可採，然原判決既有可議，即屬無可維持，應予
    撤銷改判。爰審酌被告犯罪之動機、目的、手段、竊佔之面積、所生危害及犯罪
    後之態度等一切情狀，量處如主文第二項所示之刑，並依修正後刑法第四十一條
    第一項規定諭知易科罰金之折算標準。
四、原判決認定：坐落同段四八四之八地號土地係甲○○所有，被告在屋側圍牆坐落
    四八四之八地號土地興建建物，供作餐廳之廚房及通道，竊佔如附圖編號Ｂ所示
    面積十二平方公尺之土地。惟查，甲○○所有之上開土地及其他八筆土地均出租
    給鴻禧海鮮餐廳作為停車場使用，業如前述，甲○○並結證稱有同意被告在附圖
    編號Ｂ部分加蓋（見本院卷第七○頁）。則被告此部分土地之使用加蓋既經地主
    甲○○之同意，自無竊佔可言甚明，原判決認定之此部分事實並未據檢察官起訴
    ，本院除將原判決此部分撤銷外，自毋庸為任何處分，併予敘明。
據上論斷，應依刑事訴訟法第三百六十九條第一項前段、第三百六十四條、第二百九
十九條第一項前段，刑法第二十八條、第三百二十條第二項、第一項、第四十一條第
一項、罰金罰鍰提高標準條例第一條前段、第二條，判決如主文。
本案經檢察官吳國南到庭執行職務。
中      華      民      國    九十      年      三      月    二十二    日
                              臺灣高等法院刑事第二十三庭
                                  審判長法  官  劉  靜  嫻
                                        法  官  宋      祺
                                        法  官  吳      燦
右正本證明與原本無異。
不得上訴。
                                        書記官  陳  靜  姿
中      華      民      國    九十      年      三      月    二十六    日
附錄：本判決論罪科刑法條全文
刑法第三百二十條第一項、第二項：
意圖為自己或第三人不法之所有，而竊取他人之動產者，為竊盜罪，處五年以下有期
徒刑、拘役或五百元以下罰金。
意圖為自己或第三人不法利益，而竊佔他人之不動產者，依前項之規定處斷。


司法院資訊處製作；財團法人民間司法改革基金會備份。
